臺灣臺北地方法院民事判決　　　　　　　　　　　　九十二年度訴字第三八九一號
　　原　　　告　甲○○○
　　　　　　　　辛○○
　　　　　　　　丁○○
　　　　　　　　壬○○
　　　　　　　　癸○○
　　　　　　　　寅○○
　　共　　　同
　　訴訟代理人　劉純增律師
　　複代理人　　紀復儀律師
　　　　　　　　陳智義律師
　　　　　　　　戊○○
　　被　　　告　庚○○
　　訴訟代理人　吳志勇律師
　　複代理人　　張瑄律師
　　　　　　　　潘曉真律師
　　被　　　告　丑○○
　　　　　　　　子○○
　　　　　　　　己○○
　　右三人共同
　　訴訟代理人　廖信憲律師
　　被　　　告　乙○○
　　　　　　　　丙○○
右當事人間請求拆屋還地事件，本院於中華民國九十三年九月十六日言詞辯論終結，
判決如左：
    主      文
原告之訴及其假執行之聲請均駁回。
訴訟費用由原告負擔。
    事實及理由
甲、程序部分：
一、按訴狀送達後，原告不得將原訴變更或追加他訴，但請求之基礎事實同一者或請
    求該訴訟標的對於數人必須合一確定時，追加其原非當事人之人為當事人者，不
    在此限。民事訴訟法第二百五十五條第一項第二、五款定有明文。查，本件原告
    起訴時，原僅以庚○○、丑○○、子○○、己○○為被告，訴請渠等將占用坐落
    台北市○○區○○段四九八地號土地（下稱系爭土地）部分拆除回復原狀後返還
    原告。嗣因主張占用系爭土地之建號三四三（門牌號碼台北市○○街十巷一號）
    之房屋，依建物登記簿謄本記載為被告庚○○、丑○○、子○○、己○○、乙○○、丙○○所共有，故追加乙○○、丙○○為被告，並將被告占用之土地以內政
    部土地測量局鑑定之結果，更正如民國九十三年五月十三日之補正訴之聲明狀所
    載，揆諸前揭說明，原告基於同一基礎事實而變更聲明並追加對訴訟標的有合一
    確定被告，自應准許，合先敘明。
二、本件被告丙○○經合法通知，未於言詞辯論期日到場，核無民事訴訟法第三百八
    十六條所列各款情形，爰依原告之聲請，由其一造辯論而為判決。
乙、實體部分：
一、原告主張：本件系爭土地係渠等所共有，系爭土地上存有台北市○○區○○段一
    小段三四三建號之房屋，占用如附圖所示之Ｃ部分面積四點六七平方公尺、Ｇ部
    分面積二點四七平方公尺、Ｈ部分零點八三平方公尺、Ｉ部分零點零一平方公尺
    ，被告既無權占用系爭土地，經原告聲請台北市中山區調解委員會調解請求被告
    返還無權占用之系爭土地被拒，原告自得依據所有物返還請求權，依法提起本件
    訴訟請求被告將占用原告系爭土地之建物拆除返還原告。並聲明：(一)被告應共同
    將台北市○○區○○段一小段三四三建號之房屋占用系爭土地上如附圖所示之Ｃ
    部分面積四點六七平方公尺、Ｇ部分面積二點四七平方公尺、Ｈ部分零點八三平
    方公尺、Ｉ部分零點零一平方公尺建物拆除，將占用之土地返還原告；(二)願供擔
    保，請准宣告假執行。
二、被告分別以下列情詞置辯：
（一）庚○○部分：其以下列情詞置辯，並聲明：(一)如主文第一項所示；(二)如受不利
      判決，願供擔保請求免為假執行。
    1.本件應類推適用民法第七百九十六條：
      庚○○係於七十七年間購得坐落台北市○○區○○段一小段地號四九九、建號
      三四三之不動產，上開建物係早於日據時代即存在，被告於購得該建物後亦未
      曾變更其外觀，而原告係至八十三年始購得原屬國有土地之四九八地號。原告
      購得其土地時，已知庚○○所有房屋業已存在，原告仍決意購買，故原告顯有
      默許庚○○繼續使用四九八地號土地之意思，原告應仍受民法相鄰關係越界建
      築規定之約束，不得請求庚○○拆除房屋，學者亦認應類推適用民法第七百九
      十六條之規定，以免拆除房屋浪費資源。
    2.原告請求拆屋還地顯與「權利濫用禁止原則」有違：
      兩造所有之房屋於九十二年六、七月間因雙城街馬路、人行道拓寬工程始為整
      修，故按理原告於近期內亦不可能再為擴建整修房屋等利用系爭土地之行為，
      況遽為拆除庚○○所有之房屋，將使房屋傾倒損壞無法使用，權衡兩造土地利
      用情形，原告請求拆屋還地顯悖於民法第一百四十八條第一項之規定。
    3.台北市中山地政事務所測量鑑定之結果，庚○○所有建物之出入口占用原告所
      有之土地，果逕予拆除將造成庚○○所有建物無法出入、使用之情況，此非但
      嚴重損害庚○○之權益，且尚造成建物無法利用而損及社會公益之情形。因地
      政機關測量、鑑定前後反覆不一，造成相鄰土地糾紛之連鎖效應，亦為實務上
      所常見，果若依個案判決拆屋還地實無法平息爭端。況本件原告簽立切結書並
      自繪其等占用四九八地號之簡圖，向台北市土地重劃大隊承購原屬國有土地之
      四九八地號土地。惟該土地係緊鄰庚○○所有四九九地號之畸零地，且庚○○
      所有之建物亦占用該四九九地號土地，故依據「台北市清理日據時期實施土地
      重劃地區保留地處理要點」第七點之規定，保留地之讓售，經核准及評定地價
      後，應即通知使用人限期申請承購。本件台北市土地重劃大隊讓售系爭土地實
      係因原告簽立與事實有出入之切結書及土地占用簡圖，否則庚○○自得承購系
      爭土地，故原告實無法取得系爭土地後，再進而訴請庚○○拆屋還地。
（二）丑○○、子○○及己○○（下稱丑○○等三人）部分：渠等則辯稱如下。並聲
      明：(一)如主文第一項所示；(二)如受不利判決，願供擔保請求免為假執行。
    1.原告並非全數為當初申購系爭土地之申購人，且原告等人於八十三年六月三十
      日，依自行繪製之不正確土地占用圖及切結書，再加上台北市土地重劃大隊並
      未確實測量，致使原告成功向台北市土地重劃大隊購買該畸零土地。丑○○等
      三人於九十二年八月七日依行政程序法第四十六條規定向台北市訴願審議委員
      會訴願，尚在審議中。丑○○等三人所有坐落於台北市○○區○○段地號四九
      九、建號三四三之不動產，於七十六年由法院拍賣取得，當時地上建築改良物
      便已占有該部分土地，而原告於八十三年九月十日方取得該土地所有權，因此
      可證明，於購買前後原告均未占有該土地，原告所稱之原狀便為現狀，何來回
      復原狀後返還之說。另系爭建物之共有人之一即被告丙○○，於八十三年間復
      與原告甲○○○共同申購取得系爭土地所有權之應有部分，成為共有人之一，
      足見丙○○於承購取得系爭土地所有權應有部分同意其自己所有系爭建物得以
      繼續使用系爭土地，要無拆毀系爭建物占用系爭土地部分並返還土地之理。
    2.丑○○等三人為系爭土地之鄰地所有人，也是占用人，依法有優先購買權，然
      台北市土地重劃大隊並未依法售予被告。經丑○○等三人向台北市政府陳情後
      ，經馬市長裁示由黃靖南參事聯絡調解委員會，表示協調原承購人以雙方都可
      以接受的價款讓售予陳情人。而在召開第一次調解時，到場原告均口頭允諾，
      願讓售系爭土地但現卻事後又反悔；於法庭中亦曾口頭允諾卻又反悔。本件系
      爭土地屬畸零地，呈銳角三角形，面積僅三十四平方公尺，不能合法單獨供建
      築使用，如容任原告本件請求，原告所得之利益極微，卻造成被告所有系爭建
      物嚴重毀壞，造成其中兩家店鋪對外沒有聯絡道路，另一家店鋪占用系爭土地
      面積僅零點零一平方公尺，故原告提起本件訴訟，顯有權利濫用之情事。
（三）乙○○部分：援引前開被告之抗辯。並聲明：原告之訴駁回。
（四）丙○○部分：丙○○未於言詞辯論期日到場，亦未提出書狀作何聲明或陳述。
三、本件兩造不爭執事項：
（一）台北市○○區○○段一小段三四三建號（即門牌號碼台北市○○街十巷一號）
      為被告所共有，乙○○係於七十二年三月二十八日因買賣原因取得，應有部分
      為一千分之一三三；丙○○於七十六年十一月二十六日因買賣原因取得，應有
      部分一千分之三三四；子○○於七十六年十二月二十八日因買賣原因取得，應
      有部分為三千分之三六六；丑○○於七十六年十二月二十八日因買賣原因取得
      ，應有部分為三千分之三六六；庚○○於七十七年十月二十四日因買賣原因取
      得，應有部分為一千分之一六七；己○○於八十四年一月十八日因分割繼承原
      因取得，應有部分三千分之三六六。
（二）本件系爭土地係原告甲○○○、辛○○、丁○○及訴外人林美貴、陸漢明、被
      告丙○○等六人（下稱甲○○○等六人）於八十三間向台北市土地重劃大隊出
      具申請書，主張渠等依據台北市清理日據時期實施土地重劃地區保留地處理要
      點，申請讓售系爭土地（原為保留地）並於同年九月十日因買賣原因登記取得
      所有權。另甲○○○等六人為取得系爭土地，曾於八十三年六月三十日出具「
      切結書」予台北市土地重劃大隊，切結台北市○○街十號之一房屋（占用系爭
      土地）現確為立切結書人甲○○○等六人等所有，如有第三人出面主張權利，
      概由立切結書人自行負責，與台北市土地重劃大隊無關。並由甲○○○等六人
      出具同意書，同意按使用面積分配應有部分，經分配之結果為原告甲○○○應
      有部分三千四百分之三八一、原告辛○○應有部分三千四百分之四七０、原告
      丁○○應有部分三千四百分之四六三、林美貴三千四百分之三八一、陸漢明三
      千四百分之四六三、被告丙○○三千四百分之一二四二。
（三）現系爭土地登記為原告與訴外人林美貴共有，其中甲○○○、林美貴應有部分
      各為三千四百分之三八一、原告辛○○應有部分三千四百分之四七０、原告丁○○、癸○○、寅○○應有部分各均為三千四百分之四六三、原告壬○○應有
      部分為三千四百分之七七九。
（四）又台北市○○區○○段一小段三四三建號之房屋經內政部土地測量局鑑測之結
      果，該建物占用系爭土地包括如附圖所示之Ｃ部分面積四點六七平方公尺、Ｇ
      部分面積二點四七平方公尺、Ｈ部分零點八三平方公尺、Ｉ部分零點零一平方
      公尺。
四、得心證之理由：
    按所有人對於無權占有或侵奪其所有物者，得請求返還之。對於妨害其所有權者
    ，得請求除去之。有妨害其所有權之虞者，得請求防止之。民法第七百六十七條
    定有明文。查，本件被告所有之建物確實有占用原告所有之土地，而被告既以前
    揭情詞置辯，故本件之主要爭點厥為：(一)被告是否得主張適用民法第七百九十六
    條之法理，認原告不得訴請其拆除房屋；(二)原告取得系爭土地進而訴請被告拆屋
    還地，是否有違誠信原則及有權利濫用之情事；及(三)原告是否得以共有人地位訴
    請被告返還系爭土地並返還於己。現就本件之爭點析述如后：
（一）本件無類推民法第七百九十六條規定之餘地：
      按土地所有人建築房屋逾越疆界者，鄰地所有人如知其越界而不即提出異議，
      不得請求移去或變更其物，但得請求土地所有人以相當之價額購買越界部分之
      土地，如有損害，並得請求賠償，民法第七百九十六條定有明文。其立法意旨
      係為顧全社會經濟而對懈怠行使權利鄰人之一種處置。又惟相鄰關係之本旨，
      在調和相鄰土地利用之關係，除法律有準用之規定外，須土地所有人在自己土
      地上建築房屋而逾越疆界，始有其適用，土地承租人就承租土地之使用，既無
      得以準用之明文，自不得擴張解釋，以限制所有權之排他性，又鄰地所有人知
      越界情事而不異議，此項知與不知，並非依客觀情事定之，而係依鄰地所有人
      個人之情事而定，且於越界建築當時不知其事，而於建築完竣後始知其情事者
      ，仍無本條之適用。復按主張鄰地所有人知其越界而不即提出異議者，應就此
      項事實負舉證之責任。（最高法院七十二年度台上字第四七三四號、八十三年
      度第六０五號判決意旨參照）。查，被告取得建號三四三地號之建物，除被告
      己○○係因分割繼承原因在八十四年間取得，其餘被告分別於七十二年、七十
      六年及七十七年間以買賣原因取得，至於原告係於八十三間向台北市土地重劃
      大隊出具申請書，申請讓售系爭土地（原為保留地）並於同年九月十日因買賣
      原因登記取得所有權。故本件原告取得系爭土地之時點，係在被告取得占用土
      地之建物之後，實無法認原告對該建物興建時，有何立場或權利得出面提出異
      議，應認原告對於建築房屋逾越疆界之情事，並無懈怠行使權利之情形，自無
      適用、或類推適用民法第七百九十六條之情事。
（二）原告訴請被告拆屋還地，有違誠信原則，且係為權利濫用：
    1.復按權利之行使，是否以損害他人為主要目的，應就權利人因權利行使所能取
      得之利益，與他人及國家社會因其權利行使所受之損失，比較衡量以定之。倘
      其權利之行使，自己所得利益極少而他人及國家社會所受之損失甚大者，非不
      得視為以損害他人為主要目的，此乃權利社會化之基本內涵所必然之解釋，最
      高法院七十一年台上字第七三七號著有判例可參。又行使權利，履行義務，應
      依誠實及信用方法，民法第一百四十八條第二項定有明文。查，本件原告取得
      系爭土地係因其主張渠等得依據台北市清理日據時期實施土地重劃地區保留地
      處理要點，申請讓售系爭土地（原為保留地），並於八十三年四月一日向台北
      市土地重劃大隊出具申請書。然台北市土地重劃大隊函覆原告第一次申請時，
      因渠等並未提出五十九年三月二十七日前已建房屋占用之證明，未能依台北市
      清理日據時期實施土地重劃地區保留地處理要點第五點第四款辦理讓售，並要
      求原告於八十三年四月十九日前提出具體資料，否則將對系爭土地辦理標售而
      非逕讓售予原告（參系爭土地讓售資料卷第十一頁）。原告旋即於同年六月三
      十日出具切結書，切結占用系爭土地上之房屋確實為原告所有，如有第三人出
      面權利，由渠等自行負責等語，方由台北市土地重劃大隊同意出售系爭土地，
      然被告等購入三四三建號之建物後，並無增建之行為，故自應認甲○○○等六
      人前所出具之切結書有所不符，倘台北市土地重劃大隊知悉系爭土地上之建物
      並非為甲○○○等六人所有，是否仍同意出售系爭土地即有疑義。原告等以不
      正方法取得系爭土地，據此再主張得訴請被告拆除房屋，其行使權利自有違誠
      信原則。
    2.次查，本件系爭土地屬畸零地，呈銳角三角形，面積僅三十四平方公尺，不能
      合法單獨供建築使用，如容任原告本件請求，原告所得之利益極微，卻造成被
      告所有系爭建物嚴重毀壞，造成其中被告丑○○等人所管有之「Sindys」及「
      飯麵店」兩家店鋪對外沒有聯絡道路，而欲拆除之四間店面分別占用系爭土地
      面積分別為零點零一平方公尺、零點八三平方公尺、二點四七平方公尺、四點
      六七平方公尺，故原告提起本件訴訟，訴請被告拆除占用土地之建物部分，顯
      有權利濫用之情事。
（三）原告並非為系爭土地上之全體共有人，故不得請求被告返還系爭土地：
      末按，各共有人對於無權占有或侵奪共有物者，請求返還共有物之訴，依民法
      第八百二十一條但書之規定，應求為命被告向共有人全體返還共有物之判決，
      其請求僅向自己返還者，應將其訴駁回。又各共有人對於第三人，得就共有物
      之全部為本於所有權之請求，但回復共有物之請求，僅得為共有人全體之利益
      為之，民法第八百二十一條定有明文。倘共有人中之一人起訴時，在聲明中請
      求應將共有物返還於共有人全體，即係為共有人全體利益請求，無須表明全體
      共有人之姓名。最高法院三十七年上字第六七０三號、八十四年台上字第三三
      九號分別著有判例可參。查，本件系爭土地為原告與訴外人林美貴所共有，此
      有原告所提出之台北市土地登記謄本在卷可稽（見本院卷第九頁）。惟本件起
      訴狀中之當事人欄中並未將林美貴一併列入原告部分，雖狀末之具狀人處原先
      有打印上林美貴之文字，但嗣後並以立可白塗去，且亦未有林美貴之用印，自
      應認林美貴並無成為本件訴訟之當事人。又原告訴請被告等拆屋還地，係本於
      共有物之全部為回復共有物之請求，揆諸前開最高法院判例意旨，雖不以全體
      共有人擔任原告為必要，且亦無庸在聲明中載明共有人之姓名，然依上開判例
      說明，其聲明似應請求將共有物返還予共有人全體。但查本件原告之聲明係為
      「被告應共同將台北市○○區○○段一小段三四三建號之房屋占用如系爭土地
      上如附圖所示之Ｃ部分面積四點六七平方公尺、Ｇ部分面積二點四七平方公尺
      、Ｈ部分零點八三平方公尺、Ｉ部分零點零一平方公尺建物拆除，將占用之土
      地返還『原告』」，並未包括共有人林美貴，經本院闡明後，原告仍執原聲明
      ，原告既未求為命被告向共有人全體返還共有，而僅請求向自己返還，於法自
      有未合，不應准許。
（四）綜上，原告主張請求被告拆除占用其土地之建物部分，顯有違誠信原則且為權
      利濫用，自不得准許。另原告僅其訴請被告將占用之土地返還自己而非全體共
      有人，於法亦有未洽，自不應准許。從而，原告依據所有物返還請求權訴請被
      告拆屋還地，為無理由，應予駁回。又原告受敗訴判決，其假執行之聲請即失
      所依據，應併予駁回。
五、因本件事證已臻明確，兩造其餘主張陳述及所提之證據，經本院斟酌後，認與判
    決結果不生影響，均毋庸再予論述，附此敘明。
六、訴訟費用負擔之依據：民事訴訟法第八十五條第一項前段。
中　　　華　　　民　　　國　　九十三　　年　　　九　　　月　　 三十 　　日
                                            民事第四庭法  官　  黃柄縉
右正本係照原本作成
如對本判決上訴，須於判決送達後廿日內向本院提出上訴狀
中　　　華　　　民　　　國　　九十三　　年　　　十　　　月　　 四   　　日
                                                      書記官    楊湘雯
